臺灣高等法院刑事判決
　　上　訴　人
　　即　被　告　乙○○
　　選任辯護人　侯俊安　律師
右上訴人因詐欺案件，不服臺灣士林地方法院92年度易緝字第5
7 號，中華民國93年6 月18日第一審判決（起訴案號：臺灣士林
地方法院檢察署91年度偵字第2519號），提起上訴，本院判決如
左：
    主  文
原判決撤銷。
乙○○無罪。
    理  由
一、公訴意旨略以：被告乙○○明知於民國89年3 月27日向泰山
    集團所買受之泰山國際貿易（上海浦東新區）有限公司（以
    下簡稱：泰山國貿），為泰山集團放棄不願經營之公司，本
    應在大陸地區辦理公司變更登記，竟意圖為自己不法之所有
    ，於90年5 月25日，持泰山國貿公司之資料，在甲○○位於
    台北市○○○路○ 段17 號6樓之公司內，向甲○○詐稱泰山
    企業股份有限公司（下稱泰山公司）欲在大陸地區投資「太
    克數碼通訊」連鎖業務等語，邀同甲○○參與投資，並承諾
    甲○○可在大陸地區之某特定區域成立區域總部，經銷通訊
    產品，甲○○信以為真，遂簽發2 張面額新台幣（下同）50
    萬元之支票，交予乙○○，出資100 萬元參與該公司之投資
    ，不料，乙○○於支票兌現後，竟避不見面，始知受騙，認
    被告涉犯刑法第339 條第1 項詐欺取財罪嫌。
二、按犯罪事實應依證據認定之，無證據不得推定其犯罪事實；
    又不能證明被告犯罪者，應諭知無罪之判決；刑事訴訟法第
    154 條、第301 條第1 項分別定有明文。又犯罪事實之認定
    ，應憑真實之證據，倘證據是否真實尚欠明確，自難以擬制
    推測之方法，為其判斷之基礎；而認定犯罪事實之證據係指
    足以認定被告確有犯罪行為之積極證據而言，該項證據自須
    適合於被告犯罪事實之認定，始得採為斷罪資料，最高法院
    53年著有臺上字第656 號、29年上字第3105號判例。且刑事
    訴訟上證明之資料，無論其為直接或間接證據，均須達於通
    常一般之人均不致有所懷疑，而得確信其為真實之程度，始
    得據為有罪之認定，若其關於被告是否犯罪之證明未能達此
    程度，而有合理懷疑之存在，致使無從形成有罪之確信，根
    據「罪證有疑，利於被告」之證據法則，即不得遽為不利被
    告之認定，亦有最高法院76年度臺上字第4986號判例可稽。
    其以情況證據（即間接證據）斷罪時，尤須基於該證據在直
    接關係上所可證明之他項情況事實，本乎推理作用足以確證
    被告有罪，方為合法，不得徒憑主觀上之推想，將一般經驗
    上有利被告之其他合理情況逕予排除，此觀諸最高法院32年
    上字第67號判例意旨亦甚彰明。且告訴人之告訴，係以使被
    告受刑事訴追為目的，是其陳述是否與事實相符，仍應調查
    其他證據以資審認，最高法院52年臺上字第1300號判例明揭
    此旨。
三、公訴人認被告涉犯右揭犯嫌，無非以下列事項為其論據：
(一)、告訴人甲○○指訴「被告收受告訴人交付加盟金支票已經兌
    現」有收據影本、契約書在卷可參。
(二)、證人（即被告太克數碼公司員工）張竣豪、馮世欽證述「在
    大陸地區以太克數碼通訊之名義參加展覽時，參展之廣告文
    宣上亦明白記載其「母公司為51年歷史、有2 家股票上市公
    司為台灣百大企業之一、「隸屬於泰山國際貿易上海有限公
    司，為台灣泰山企業集團成員之一」、「於國內擁有2 家食
    品廠（漳州泰山食品、昆山泰山食品）和1 家貿易公司（泰
    山國貿）」等文字，復有傳真文稿、傳真報名表、2001年浙
    江特許經營項目招商合作展會刊在卷可稽。
(三)、泰山國貿公司因嚴重虧損，為泰山集團於89年3 月間放棄之
    公司，由被告向泰山企業所承受，被告仍於大陸地區招商時
    使用泰山公司之名義招商乙節，有證人詹舜淇、熊煥恒、蔡
    坤河供承在卷。
四、訊據上訴人即被告乙○○堅決否認有不法犯行，辯稱：伊母
    親吳春固曾簽訂股權轉讓契約，但泰山國貿公司與欽泰公司
    間仍有債權債務關係，並未辦理變更手續，伊始終認為泰山
    國貿公司為泰山企業之1 員；伊並未說過泰山企業要投資2
    億元予太克數碼通訊連鎖加盟事業，乃告訴人自行杜撰；伊
    實際上亦有出資100 萬元，借票影印傳真予告訴人之事伊承
    認有錯，伊始終未曾去拿借的2 紙支票，因在大陸地區經營
    不易生意才失敗並無詐欺故意云云。
經查：
(一)、台灣地區之泰山企業股份有限公司（以下簡稱泰山企業）旗
    下之子公司欽泰國際股份有限公司（以下簡稱欽泰公司）轉
    投資大陸地區之泰山國貿公司，欽泰公司於民國（下同）89
    年3 月27日因辦理泰山國貿公司結束營業需要複雜程序，經
    協調將全部股權以新台幣（下同）1000元之代價轉讓予被告
    乙○○，並約定以被告母親吳春名義買受，泰山國貿公司於
    股權轉讓時資產負債表記載尚欠欽泰公司1 仟萬元債務，當
    時約定受讓人不承擔該部分債務，並協議欽泰公司保留以
    250 元，買回股權25％，由被告負連帶保証責任，此經證人
    （即泰山企業投資管理處長）蔡坤河及（泰山國貿公司原總
    經理）詹舜淇證述綦詳（見偵卷第214 頁、原審卷第160 頁
    、偵卷第11 1頁反面）併有股權轉讓合同及協議書各1 紙（
    見發查卷第14頁反面、第15頁）在卷可按，且泰山國貿公司
    迄至91年5 月14日止登記董事長詹信夫、總經理詹舜淇，被
    告並未辦理變更登記，此有告訴人提出上海市公證處公證及
    臺灣海基會驗證之泰山國貿公司批准正書、董事會名單及委
    派書在卷可查（見偵卷自第194 頁至第203 頁），按泰山國
    貿公司雖因故股權轉讓予被告指定名義之人，惟原泰山國貿
    公司尚欠欽泰公司債務仍待處理，欽泰公司並保留部分買回
    權，均詳如前述，則被告受讓股權後擬辦理泰山國貿公司負
    責人變更登記，若為釐清泰山國貿公司負債，尚待欽泰公司
    協助處理，方能取得無負債之變更登記，甚屬明確，足證欽
    泰公司尚未協助泰山國貿公司辦理前，泰山國貿公司確實原
    隸屬於泰山企業集團，被告於89年3 月27日起取得泰山國貿
    公司股權轉讓後長達年餘，為期能以泰山國貿公司名義營業
    ，於90年6 月間以泰山企業背景載明於泰山國貿公司招商相
    關資料上與事實並無不符，尚難遽論有何不法。
(二)、被告於90年5 月25日與告訴人簽訂「太克數碼通訊加盟契約
    」後，僱用熟悉通訊業務相關人員，積極在大陸地區從事展
    覽、招商、設立總部工作，事證如下：
、證人馮世欽（即受僱於被告）：
(1)、於警訊時指述：受僱於被告之泰山國際貿易股份有限公司負
    責協理工作，因為90年6 月底有第2 屆上海連鎖加盟展，於
    90年6 月3 日起前往大陸上海負責籌備加盟展覽及公司總部
    成立，因被告積欠大陸物業管理房租費2 個月，於90年10月
    16日遭斷電查封（見偵卷第50頁、第51頁）。
(2)、原審證述：「被告在尋易公司擔任副總經理」「我與張俊豪
    6 月就到上海籌備連鎖加盟展覽，用太克數碼通訊名義參展
    ，張俊豪負責前段人員培訓，我負責後段展業銷售，被告負
    責財務，：：被告用我電腦操作手續包括支票號碼等數據並
    提出資產負債狀況表（見原審卷第124 頁）」、「印象中加
    盟有四家，：我只有經手鄭州1 位加盟主10萬元，我只有看
    過被告給我看證照而已：：被告說泰山國貿公司是合法公司
    ：：被告有出示1 個股權轉讓契約書給我看，90 年6月至10
    月25日在大陸，這段期間費用由執行長（即被告負責）」、
    「太克數碼有ＣＩ識別系統，但是以加盟方式，類似震旦行
    ，由加盟主自己租用場地我們總部8 月有租用1 個場地，並
    施工1 個辦公室，面積300 多平方公尺，僱用20幾名員工：
    ：員工10月以前都有領到薪資，10月17日聽說物業管理費沒
    有繳清，所以被斷電：：我經手只有1 家真正在執行，其他
    只有找店面，還有裝修中」「被告只要進手機給加盟店，總
    部有條碼機，帳單記載5911點2 人民幣」、「6 月分有收到
    薪資，：：被告都拿加盟主的資金給我當薪資：：」（見原
    審卷第54頁至第63頁）
、證人張峻豪（受僱於被告）：
(1)、警訊時指述：與被告係尋易衛星通訊股份有限公司工作認識
    ，90年6 月3 日在大陸上海受僱於被告設立泰山國際貿易股
    份有限公司擔任協理工作，每月薪資人民幣2 萬元，以匯款
    方式支付薪資，因為90年6 月底有第2 屆上海連鎖加盟展，
    於90年6 月3 日起前往大陸上海負責籌備加盟展覽及公司總
    部成立，因被告積欠大陸物業管理房租費2 個月，於90年10
    月16日遭斷電查封（見偵卷第54頁）。
(2)、偵訊：「90年3 月擔任尋易衛星通訊公司業務經理，被告於
     3月至該公司任職，我於3 月底離職，我與馮於6 月至上海
    ，均為業務協理，在上海有4 家加盟主，太克做全虹經營方
    式，進貨批給別人賣，後因我們無資金進貨販賣，當時被告
    有說告訴人是加盟主，並非投資者：：我們賣大陸境內流通
    手機」（見偵卷第212 頁反面、第213 頁）。「我有心經營
    ，很努力策劃該公司」（見偵卷第314 頁反面）。
(3)、原審：「我在尋易公司任職1 年1 月：：在大陸負責人員培
    訓：：在大陸支出由被告之出，：：7 月分，他有收到加盟
    金，他有支付我們之前刷卡費用，大陸員工薪資：：他先用
    加盟金先支付：第1張 名片有臺灣泰山集團標誌，：後來因
    泰山公司舉發，：所以我們才換第2 張名片：：被告要我7
    月份拜訪甲○○，轉交甲○○對公司期望：想法」、「（當
    初你們去大陸之前，是否知道吳春與泰山國貿公司股權轉讓
    ？）我們沒聽過，如果有聽，我們就不會去大陸，因為資金
    根本不可能支付大陸的開銷」（見原審卷第67頁、第68 頁
    、第70頁）「我在大陸信賴被告而支付展覽費共人民幣2 萬
    2 千1 佰80元及台幣2 萬7 千2 百62元，他有還人民幣約1
    萬5 千元」（見原審卷第72頁）。
、告訴人與被告於90年5 月25日簽立加盟契約書，交付發票日
    各為90年5 月30日、90年6 月25日，面額各為50萬元，票號
    各為0000000 號、0000000 號，付款人均為美商花旗銀行台
    北分行之支票2 紙交予乙○○作為出資之憑證（見偵卷第13
    頁、第11頁）。、綜上可知，被告確實為設立「太克數碼
    通訊加盟連鎖店」，自90年6 月間積極前往大陸籌劃，設立
    辦公室，並僱傭在臺灣己經從事通訊工作俱有相當經驗資人
    員馮世欽、張俊豪，前往大陸總部負責加盟店人員訓練，業
    務推展，另僱傭大陸員工20餘人設立總部辦公室，事實明確
    ，另被告參加招商展覽、支付員工薪資、籌設辦公總部等費
    用支付，均以加盟資金支付，惟因「招商加盟者僅有4 家，
    所收取資金根本不足以支付大陸開銷」，此經證人馮世欽、
    張俊豪上開證述在卷，足認被告與告訴人簽訂加盟契約後確
    實積極招商推展「太克數碼通訊加盟連鎖店」，並在大陸籌
    銷，堪認被告因業務推展已經支付相當資金，惟因資金拮据
    ，收取加盟金額不多，經營並非順利，自可確認。
(三)、被告與告訴人簽立加盟契約前僅係傳真泰山國貿公司營業執
    照與告訴人，並未提供計劃書，告訴人同意加盟並投資100
    萬元與被告共同投資福州的區域加盟店，且指派蘇衍軍擔任
    福州區域總部總經理職務，90年7 月間告訴人弟弟前往上海
    與被告見面，告訴人、蘇衍軍於7 月份到上海與張俊豪見面
    ，被告陸陸續續有給告訴人資料等情，此經告訴人指述明確
    （見原審卷第74四頁、第77頁），核與證人張俊豪上開證述
    相符，此外參以被告於90年10月2 日以前均與蘇衍軍互有聯
    絡等情，此有證人蘇衍軍證述在卷（見偵卷第47頁），查被
    告與告訴人簽立加盟契約時，被告已經受讓泰山國貿公司之
    股權，被告傳真泰山國貿公司營業執照與告訴人自無何可議
    ，又告訴人與被告於與簽立加盟契約後，告訴人立即在大陸
    福州設立區域總部，並指派蘇衍軍擔任重要職務，斯時被告
    並指派負責訓練人員張俊豪協助並互相保持聯絡，公訴人採
    信告訴人指述認被告收取加盟金支票兌現後避不見面，顯屬
    有誤。
五、次查本件被告受讓泰山國貿公司股權後並無法單獨完成變更
    ，已如前述，而被告受讓股權主要目的係以該公司名義營運
    ，此為必然之理，欽泰公司負責人於出讓時當知之甚明，則
    被告於招商加盟店時以當時客觀事實，介紹泰山國貿公司背
    景屬於泰山集團，以從事「太克數碼通訊加盟連鎖店」名義
    對外招商，並無不實，縱然招商期間，泰山公司認其子公司
    欽泰公司已將泰山國貿公司股權轉讓，泰山公司以及該公司
    在大陸轉投資欽泰公司與泰山國貿公司已無任何關係，於90
    年8 月13日函告，並登報聲明，此有報紙1 份可按（見發查
    卷第15頁反面、偵卷第26頁），惟此係泰山公司子公司欽泰
    公司與被告股權轉讓後公司變更登記之民事糾紛，尚難認被
    告所為對第3 人主觀上有欺罔行為。
六、再按刑法詐欺罪之成立，必須行為人自始基於不法所有之意
    圖，以詐術使人交付財物或得財產上不法之利益，始能構成
    。至於民事債務當事人間，若有未依債務本旨履行給付之情
    形，在一般社會經驗上原因非一，其因合法對他造主張抗辯
    而拒絕給付，或因不可歸責之事由無法給付，甚至債之關係
    成立後，始行惡意遲延給付，皆有可能，非必出於自始無意
    給付之財產犯罪一端。要難單純以債務不履行之狀態，遽認
    被告自始有詐欺故意。查被告自90年6 月起在大陸以介紹泰
    山集團背景招商籌設「太克數碼通訊加盟連鎖店」遭泰山公
    司登報聲明否認，嗣於90年10月16日間因資金短缺積欠房租
    費，辦公總部遭斷電因而無法繼續營業，且被告因遭檢舉復
    於91年1 月18日在大陸被逮捕，並於91年2 月9 日釋放返台
    ，此有釋放證明書在卷可參（見偵卷第179 頁、第180 頁）
    ，雖被告主張因在大陸突然被居留，致資料未能及時保存完
    整而無法提出其有出資現金100 萬元之證明，惟關於告訴人
    加盟金其中50萬元，被告確實有記載在資產負債狀況表中，
    此有證人馮世欽提出電腦紀錄表壹張可查（見原審卷第53頁
    、第57頁、第124 頁），且參以證人張俊豪上開證述，被告
    確實以加盟資金支付營運相關費用惟仍有不足，揆之上開說
    明，被告邀請告訴人加盟後確實認真推展加盟業務，並且已
    經先後支付營運相關費用，雖或因被告個人上開因素帳目資
    料不完整，惟依據被告積極進行上開業務之客觀情形，並無
    證據足以推翻被告斯時個人無意出資之意圖，被告迄今縱未
    與告訴人關於加盟契約衍生之糾紛，惟此僅屬事後民事債務
    不履行問題，應循民事訴訟途徑解決，從而，告訴人之指述
    ，已無從證明被告有不法所有意圖之犯行，此外，本院復查
    無其他證據足證被告有何公訴人所指犯行，雖告訴人指述被
    告告知泰山公司出資2 億元，惟並無提出任何事證，當不能
    僅憑告訴人片面之指述遽入人於罪，又本件公訴人係以被告
    涉犯詐欺罪嫌，原審遽信告訴人指述，核其認事用法均有違
    誤，被告否認犯罪提起上訴為有理由，應由本院將原判決撤
    銷，改判被告無罪之判決。
本案經檢察官劉家芳到庭執行職務。
據上論斷，應依刑事訴訟法第369 條第1 項前段、第364 條、第
301 條第1項，判決如主文。
中　　　華　　　民　　　國　　94  年　　1 月　　7　 　日
                        臺灣高等法院刑事第二十二庭
                            審判長法  官  黃瑞華
                                  法  官  蔡明宏
                                  法  官  王淑滿
以上正本證明與原本無異。
不得上訴。
                                  書記官  陳思云
中　　　華　　　民　　　國　　94  年　　1 月　　11 　　日
